臺灣高等法院民事判決　　　　　　　　　100年度上字第472號
上　訴　人　永欣租賃股份有限公司
法定代理人　戴國卿
訴訟代理人　李東翰
被　上訴人　鄭筑文
訴訟代理人　姚本仁律師
上列當事人間債務人異議之訴事件，上訴人對於中華民國100年3
月11日臺灣板橋地方法院100年度訴字第108號第一審判決提起上
訴，本院於100年8月17日言詞辯論終結，判決如下：
    主      文
上訴駁回。
第二審訴訟費用由上訴人負擔。
    事實及理由
一、被上訴人主張：上訴人前於民國（下同）89年 1月26日以臺
    灣臺北地方法院（下稱臺北地院）83年度票字第8871號民事
    確定裁定（下稱系爭本票裁定）為執行名義，向臺灣士林地
    方法院（下稱士林地院）聲請強制執行伊之財產，經士林地
    院受理後，因伊無財產可供執行，而於89年 4月25日核發89
    年度執字第2328號債權憑證（下稱第2328號債權憑證）；嗣
    上訴人於92年8月4日持上開債權憑證向臺北地院聲請執行伊
    財產，經該院以執行無結果，於第2328號債權憑證加註後發
    還上訴人。上訴人復於97年8月7日以第2328號債權憑證為執
    行名義，向臺灣板橋地方法院(下稱板橋地院)聲請執行伊財
    產，並經該法院97年度執字第69837號執行事件（下稱系爭
    執行事件)受理在案；惟系爭本票裁定係於83年6月28日確定
    ，而上訴人於89年1月26日始對伊提出強制執行之聲請，顯
    逾5 年之時效期間，且主權利因時效消滅，效力及於從權力
    ，伊自得拒絕給付本金及利息。爰依強制執行法第14條規定
    ，提起本件訴訟，於原審求為命系爭執行事件中，上訴人對
    被上訴人所為之強制執行程序應予撤銷之判決。
二、上訴人則以：系爭執行事件就原判決附表所示不動產(丙標)
    部分，已於99年 3月23日由訴外人黃進雄得標拍定，執行法
    院並完成分配表之製作，訂於99年10月20日進行分配，倘被
    上訴人對分配表所載各債權人之債權或分配金額有不同意者
    ，至遲應於99年10月19日前向執行法院提出書狀聲明異議，
    惟被上訴人於同年10月20日始向執行法院聲明異議，顯非適
    法。縱認被上訴人聲明異議為合法，依法亦應於99年10月20
    日起10日內起訴，惟被上訴人遲至同年11月12日始對伊提起
    分配表異議之訴，依法應視為撤回其異議之聲明，且被上訴
    人嗣後已撤回分配表異議之訴，則本件丙標之執行程序應已
    終結；又伊已於99年 8月23日撤回系爭執行事件中甲標及乙
    標部分之執行聲請，則系爭執行程序已告終結，被上訴人提
    起本件債務人異議之訴，自屬無據。再者，系爭本票裁定之
    本票係被上訴人與其他共同發票人為擔保渠等對伊之金錢借
    貸債務所簽發，時效應自伊於83年 6月15日提示時起算15年
    ，而伊分別於89年、92年及97年間聲請執行，且被上訴人亦
    曾於另案刑事案件承認對伊有金錢借貸債務存在，即生時效
    中斷之效果，而未罹於時效。縱上開本票債權確有罹於時效
    情事，惟伊於被上訴人為時效抗辯前，已發生之 5年利息債
    權之請求權並未消滅，伊仍得行使權利等語，資以抗辯。
三、原審判決系爭執行事件上訴人對於被上訴人所為關於原判決
    附表所示不動產（丙標）之拍賣程序以後(不含拍賣程序)之
    強制執行程序應予撤銷，而駁回被上訴人其餘請求。上訴人
    就其敗訴部分提起上訴，被上訴人對於原審駁回其請求部分
    (即請求撤銷系爭執行事件中關於甲標及乙標部分)，未據聲
    明不服，已告確定。上訴人上訴聲明為：(一)原判決不利於上
    訴人部分廢棄。(二)上開廢棄部分，被上訴人於第一審之訴駁
    回。被上訴人則於本院答辯聲明：上訴駁回。
四、經查：上訴人於97年8月7日持第2328號債權憑證為執行名義
    聲請系爭執行事件，其聲請執行之債權為470萬6,824元及自
    83年6月15日起至清償日止按年息20%計算之利息（下稱系爭
    債權）；嗣執行法院將上訴人聲請執行之被上訴人之不動產
    分成甲、乙、丙三標拍賣，其中丙標部分於99年 3月23日由
    訴外人黃進雄以總價 1,923萬9,999元得標拍定，並於99年4
    月 1日繳足價金，而由執行法院於99年4月8日核發權利移轉
    證書予黃進雄收受，且於99年10月 4日就上開執行所得金額
    製作分配表，定99年10月20日為分配期日，迄未發款。至甲
    標及乙標不動產部分，則經上訴人於99年 8月23日具狀撤回
    此部分執行之聲請，惟因另有他債權人併案聲請執行，故仍
    由執行法院續行拍賣等情，業經本院依職權調取系爭執行事
    件卷宗核閱無訛，並為兩造所不爭執，堪認此部分事實為真
    正。惟被上訴人主張上訴人聲請執行之系爭債權已罹於時效
    ，系爭執行事件中關於丙標之拍賣程序以後(不含拍賣程序)
    之強制執行程序應予撤銷等情，則為上訴人所否認，並以前
    開情詞置辯，是本件應予審究之爭點厥為：(一)系爭執行事件
    之執行程序是否已終結？(二)系爭債權及其中利息部分之請求
    權是否均已消滅？(三)被上訴人請求撤銷系爭執行事件上訴人
    對被上訴人所為關於原判決附表所示不動產(丙標)之拍賣程
    序以後之強制執行程序，有無理由？茲分述如下：
  (一)系爭執行事件之執行程序是否已終結？
  1.按「執行名義成立後，如有消滅或妨礙債權人請求之事由發
    生，債務人得於強制執行程序終結前，向執行法院對債權人
    提起異議之訴。如以裁判為執行名義時，其為異議原因之事
    實發生在前訴訟言詞辯論終結後者，亦得主張之。」、「執
    行名義無確定判決同一之效力者，於執行名義成立前，如有
    債權不成立或消滅或妨礙債權人請求之事由發生，債務人亦
    得於強制執行程序終結前提起異議之訴。」強制執行法第14
    條第1項、第2項定有明文。而上開法文所定債務人異議之訴
    ，係以排除執行名義之執行力為目的，故該條所謂強制執行
    程序終結，係指執行名義之強制執行程序終結而言。執行名
    義之強制執行程序，進行至執行名義所載債權全部達其目的
    時，始為終結，故執行名義所載債權，未因強制執行全部達
    其目的以前，對於某一執行標的物之強制執行程序雖已終結
    ，債務人仍得提起異議之訴，但此項異議之訴有理由之判決
    ，僅就執行名義所載債權，未因強制執行達其目的之部分排
    除其執行力，不能據以撤銷強制執行程序業經終結部分之執
    行處分，有司法院院字第2776號解釋意旨可資參照。又縱令
    執行程序就債權人應受分配額部分已確定，惟執行法院迄未
    發款，執行程序仍屬尚未終結，債務人仍得提起債務人異議
    之訴（最高法院98年度台上字第911號裁判意旨參照）。
  2.上訴人抗辯：被上訴人於99年10月20日對原判決附表所示丙
    標不動產拍賣所得價金製作之分配表聲明異議，不符合強制
    執行法第39條第1項所定於分配期日(99年10月20日) 一日前
    提出之規定，及被上訴人未依同法第41條第 3項規定於分配
    期日起10日提起分配表異議之訴，則上開分配表已告確定，
    執行法院迄未發款係因被上訴人以不法之聲明異議與非法提
    起分配表異議之訴之手段拖延，及執行法院之錯誤疏失所致
    ，係可歸責於被上訴人之不法行為和執行法院之錯誤疏失所
    造成，應認系爭執行事件就丙標不動產之執行程序已終結云
    云。惟查：系爭執行事件就被上訴人所有如原判決附表所示
    丙標不動產之拍賣程序，固已於99年 3月23日由黃進雄得標
    拍定，並經執行法院核發權利移轉證書，且就拍賣所得價金
    製作分配表，定期於99年10月20日實行分配，然迄未發款，
    嗣被上訴人以提起本件債務人異議之訴為由聲請停止執行，
    於100年 1月20日經板橋地院100年度聲字第14號裁定准許在
    案，此經本院調取系爭執行事件卷宗核閱無訛，並有上開停
    止執行裁定在卷可稽(見本院卷第95頁)，堪信為實在。揆諸
    前開說明，縱令分配表所載分配金額已確定，只要執行法院
    尚未發款，執行名義所載債權即未達其目的，執行程序仍屬
    未終結，被上訴人自得提起本件債務人異議。況被上訴人向
    執行法院聲明異議及向民事庭法院提起分配表異議之訴是否
    合法，則應分由執行法院及受訴法院為裁判，尚非本件債務
    人異議之訴所得審酌，且與本件認斷系爭執行事件之執行程
    序尚未終結之結果無涉。上訴人辯稱：被上訴人對上開分配
    表聲明異議及提起分配表異議之訴均不合法，執行程序應已
    終結云云，尚乏依據，洵無可採。
  (二)系爭債權及其中利息部分之請求權是否均已消滅？
  1.按票據法第22條第 1項規定：「票據上之權利，對匯票承兌
    人及本票發票人，自到期日起算；見票即付之本票，自發票
    日起算；三年間不行使，因時效而消滅；對支票發票人自發
    票日起算，一年間不行使，因時效而消滅。」，又消滅時效
    ，因請求而中斷，民法第129條第1項第 1款亦有明定。此之
    「請求」，係指債權人於訴訟外，向債務人表示行使債權之
    意思。請求無需何種方式。本票執票人聲請裁定本票強制執
    行之行為，係屬非訟事件，並非起訴，惟係經由法院向本票
    債務人表示行使本票債權之意思，故屬民法第129條第1項第
    1款之「請求」而發生中斷時效之效果(最高法院93年度台上
    字第2329號裁判要旨參照）。次按民法第 130條規定：「時
    效因請求而中斷者，若於請求後六個月內不起訴，視為不中
    斷。」。又消滅時效因開始執行行為或聲請強制執行而中斷
    ；時效中斷者，自中斷之事由終止時，重行起算，民法第12
    9條第2項第5款及第137條第 1項分別定有明文；而消滅時效
    完成後，如債權人依原執行名義或債權憑證聲請法院再行強
    制執行時，亦不生中斷時效或中斷事由終止重行起算時效之
    問題，債務人自非不得對之提起債務人異議之訴，以排除該
    執行名義之執行（最高法院89年度台上字第1623號、85年度
    台上字第3026號裁判要旨參照）。
  2.查上訴人於系爭執行事件聲請執行系爭債權之執行名義，係
    第2328號債權憑證，而第2328號債權憑證之原執行名義為系
    爭本票裁定，該裁定主文第一項係記載：「相對人〈即禎美
    實業有限公司、兼法定代理人陳錦枝(即被上訴人之原名)、
    、陳慶忠、陳大江〉於八十三年四月八日共同簽發之本票內
    載憑票交付聲請人（即永忻實業股份有限公司，下稱永忻公
    司，嗣與上訴人合併）新臺幣壹仟壹佰柒拾萬元其中之新臺
    幣壹仟壹佰拾伍萬元及自民國八十三年六月十五日起至清
    償日止按年利率百分之二十計算之利息得為強制執行」，並
    已確定，此有第2328號債權憑證、系爭本票裁定、確定證明
    書等影本各1份附卷可稽（見原審卷第8頁至12頁），可見系
    爭債權為系爭本票裁定所載之債權，亦即上訴人對本票發票
    人即被上訴人之票款請求權，至為灼明。而系爭本票未載到
    期日，此觀系爭本票裁定之理由欄第 1項記載自明，有該裁
    定1紙在卷足憑(見原審卷第10頁至11頁)，則依票據法第120
    條第2項、第22條第1項規定，系爭本票即視為見票即付之本
    票，對被上訴人即發票人之消滅時效應自發票日(即83年4月
    8日）起算3年不行使而消滅。雖上訴人曾於83年 6月間聲請
    系爭本票裁定准許強制執行，然未於 6個月內對被上訴人起
    訴，故依前開民法第 130條規定，其時效視為不中斷。是系
    爭債權之請求權已於86年4月8日罹於時效而消滅，要無庸疑
    。
  3.又查，上訴人固於系爭債權時效完成後之89年 1月26日，持
    系爭本票裁定向士林地院聲請強制執行（89年度執字第2328
    號），及於92年8月4日向臺北地院聲請強制執行（92年度執
    字第26780號)、再於97年8月7日向板橋地院聲請系爭執行事
    件，惟依前開說明，均不生消滅時效中斷及時效重行起算之
    問題。上訴人雖另稱：系爭債權起源於被上訴人擔任負責人
    之禎美實業有限公司（下稱禎美公司）於83年 4月間，將該
    公司所有電腦刺繡機 3部售與永忻公司，再以融資性租賃方
    式租回上開機器設備，並由被上訴人邀集陳慶忠、陳大江等
    人為連帶保證人，簽發系爭本票為擔保，嗣禎美公司未依約
    給付租金，且人去樓空，經永忻公司對被上訴人提出侵占之
    刑事告訴，被上訴人承認上開售後租回之交易實為金錢借貸
    ，並承認債權存在，時效因而中斷，重行起算，上訴人再分
    別於89年及92年間聲請執行，因查無可供執行之標的，而核
    發債權憑證，時效均有中斷，故上訴人對被上訴人之債權並
    未罹於時效云云，並提出租賃契約、士林地院88年度易緝字
    第39號侵占案件刑事判決等影本各1件為證(見本院卷第11頁
    至12頁、第14頁至15頁)。惟按民法第129條第1項第2款所稱
    之承認，係指債務人向請求權人表示認識其請求權存在之觀
    念通知(最高法院26年鄂上字第32號判例參照)，故被上訴人
    縱於上開侵占案件審理時有承認金錢借貸之情事，亦係向刑
    事承審法院所為無罪答辯之陳述過程，並非對上訴人表示承
    認其請求權存在之意思，自不生承認而中斷時效之效果。況
    上訴人對被上訴人之票款請求權業於86年4月8日罹於時效，
    縱認被上訴人於88年間之刑案審理期間有承認債務之情事，
    亦不生時效中斷之問題。
  4.至上訴人雖再辯稱：被上訴人與其他共同發票人於83年 4月
    8 日簽發系爭本票，係在擔保金錢借貸債務之履行，嗣因未
    能全部清償，伊乃於83年 6月15日提示系爭本票，時效自83
    年6月15日起算15年，應於98年6月14日罹於時效，而上訴人
    分別於89年及92年聲請執行，時效均有中斷，故伊於97年間
    就系爭債權聲請系爭執行事件，並未罹於時效云云。惟查：
    系爭債權為系爭本票裁定所載之債權，上訴人係持系爭本票
    裁定之執行名義聲請強制執行，被上訴人因而主張上訴人對
    系爭本票之票款請求權已罹於時效，而提起本件債務人異議
    之訴，以排除系爭執行事件之執行力；上訴人始終均未對其
    所稱之「金錢借貸債權」取得執行名義，遑論其得依該「金
    錢借貸債權」聲請強制執行，本件債務人異議之訴自無審究
    上訴人所稱借貸債權是否罹於時效之必要。
  5.末按「利息債權為從權利。已屆期之利息債權，因具有獨立
    性，而有法定（ 5年）請求權時效期間之適用。而主權利因
    時效消滅者，其效力及於從權利，民法第 146條定有明文。
    此從權利應包括已屆期之遲延利息在內。此觀該條文立法理
    由：『謹按權利有主從之別，從權利之時效，雖未完成，而
    主權利既因時效而消滅，則從權利亦隨之消滅，此蓋以從隨
    主之原則也』亦明。蓋僅獨立之請求權才有其獨特之請求權
    時效期間，未屆期之利息，債權人既無請求權，自無請求權
    時效期間是否完成之問題。」(最高法院99年度第5次民事庭
    會議決議參照)。 是系爭債權之本金部分請求權既已因時效
    完成而消滅，則利息請求權即當然隨之消滅，被上訴人自得
    拒絕給付。上訴人抗辯：系爭債權本金部分之消滅時效雖已
    完成，惟已發生之 5年利息之請求權並未消滅云云，委無可
    採。
  (三)被上訴人請求撤銷系爭執行事件上訴人對被上訴人所為關於
    原判決附表所示不動產(丙標)之拍賣程序以後之強制執行程
    序，有無理由？
    按時效完成後，債務人得拒絕給付，民法第144條第1項定有
    明文。查上訴人就系爭債權之請求權時效已完成，業如前述
    ，則被上訴人據此於系爭執行事件之強制執行程序未終結前
    ，提起本件債務人異議之訴，而為拒絕給付之時效抗辯，於
    法即無不合。又就原判決附表所示丙標之不動產部分，業經
    拍定並核發權利移轉證書予拍定人黃進雄，故就丙標不動產
    之拍賣程序即已終結，依前開司法院院字第2776號解釋，此
    部分已終結之拍賣程序即不能據以撤銷；至該丙標拍賣所得
    價金，係屬強制執行所得金額，因系爭執行事件有多數債權
    人參與分配及併案執行，依強制執行法第31條規定，執行法
    院應製作分配表分配，故此部分程序於上訴人聲請執行之系
    爭債權未達其目的前，即不能認已終結。而上訴人就系爭債
    權之請求權既已罹於時效而消滅，即無受領該分配款之權利
    。是系爭執行事件除原判決附表所示丙標之不動產已終結之
    拍賣程序不得撤銷外，其後上訴人依前開執行名義對被上訴
    人所為之執行程序即均應予排除。則被上訴人請求撤銷系爭
    執行事件上訴人對被上訴人所為關於原判決附表所示丙標之
    不動產之拍賣程序以後之強制執行程序，即有理由。
五、綜上所述，被上訴人主張系爭債權之請求權時效已完成之情
    為可採；上訴人抗辯系爭執行事件之強制執行程序已終結，
    且系爭債權之時效未完成云云，均無可取。從而，被上訴人
    依強制執行法第14條規定提起本件債務人異議之訴，請求撤
    銷系爭執行事件上訴人對於被上訴人所為關於原判決附表所
    示不動產（丙標）之拍賣程序以後(不含拍賣程序)之強制執
    行程序，為有理由，應予准許。原審就此部分為上訴人敗訴
    之判決，並無不合。上訴意旨指摘原判決此部分不當，求予
    廢棄改判，為無理由，應予駁回。
六、本件為判決基礎之事證已臻明確，兩造歷審所提其餘攻擊、
    防禦方法，經本院逐一審酌後，均與前開論斷結果無礙，爰
    不再一一論述，併此敘明。
七、據上論結，本件上訴為無理由，依民事訴訟法第449條第1項
    、第78條，判決如主文。
中    華    民    國   100    年    8     月    31    日
                  民事第十九庭
                      審判長法  官  魏麗娟
                            法  官  李媛媛
                            法  官  吳麗惠
正本係照原本作成。
上訴人如不服本判決，應於收受送達後20日內向本院提出上訴書
狀，其未表明上訴理由者，應於提出上訴後20日內向本院補提理
由書狀（均須按他造當事人之人數附繕本）上訴時應提出委任律
師或具有律師資格之人之委任狀；委任有律師資格者，另應附具
律師資格證書及釋明委任人與受任人有民事訴訟法第466條之1第
1項但書或第2項（詳附註）所定關係之釋明文書影本。如委任律
師提起上訴者，應一併繳納上訴審裁判費。
中    華    民    國   100    年    9     月    1     日
                            書記官  吳碧玲
附註：
民事訴訟法第466條之1（第1項、第2項）：
對於第二審判決上訴，上訴人應委任律師為訴訟代理人。但上訴
人或其他法定代理人具有律師資格者，不在此限。
上訴人之配偶、三親等內之血親、二親等內之姻親，或上訴人為
法人、中央或地方機關時，其所屬專任人員具有律師資格並經法
院認為適當者，亦得為第三審訴訟代理人。